---
title: "**Análise Estatística: Como a Renda dos indivíduos varia segundo escolaridade, ocupação, idade e sexo: Uma Análise Regional Comparada com Dados da PNAD Contínua 2022**"
subtitle: "Engenharia de Software - Probabilidade e Estatística - 2025.2"
author: |
  | Finéias Antônio
  | Heitor M Augusto Vaz
  | Túlio Vitorette
  | Wallison
output: 
  pdf_document:
    latex_engine: pdflatex
    number_sections: true
---

```{r setup, include=FALSE}
library(knitr)
library(dplyr)
library(ggplot2)
library(tidyr)

# Configuração global
knitr::opts_chunk$set(echo = FALSE, fig.align = "center", out.width = "75%", warning = FALSE, message = FALSE)
```

# Introdução

A renda individual é resultado da interação entre características pessoais, fatores produtivos e condições estruturais dos mercados de trabalho. A literatura econômica — tanto a macroeconômica apresentada por Snowdon e Vane quanto os manuais clássicos de Economia do Trabalho — destaca que escolaridade, experiência, inserção ocupacional e diferenças demográficas influenciam diretamente a produtividade e, consequentemente, os salários.

Além desses fatores, características como sexo e região também impactam significativamente os rendimentos, refletindo desigualdades persistentes no acesso a oportunidades no mercado de trabalho. Nesse contexto, compreender como a renda varia segundo escolaridade, ocupação, idade, sexo e região é essencial para avaliar desigualdades socioeconômicas e identificar grupos que enfrentam maiores barreiras.

Utilizando os microdados da PNAD Contínua 2022, este estudo conduz uma análise estatística comparada, visando evidenciar os determinantes da renda e como eles se manifestam de forma distinta entre regiões e perfis populacionais.

# Objetivos

## Objetivo Geral
Avaliar como a renda individual varia segundo escolaridade, ocupação, idade, sexo e região, utilizando dados da PNAD Contínua 2022.

## Objetivos Específicos
- Descrever características socioeconômicas da população brasileira.
- Investigar como variáveis pessoais e laborais influenciam a renda.
- Comparar diferenças regionais nos determinantes da renda.
- Visualizar padrões por meio de gráficos estatísticos.
- Ajustar um modelo de regressão para explicar a renda individual.

# Descrição dos Dados

## Fonte
Os dados utilizados são provenientes da **Pesquisa Nacional por Amostra de Domicílios Contínua (PNAD Contínua 2022)**, disponibilizada pelo IBGE. A base inclui informações demográficas, educacionais, ocupacionais e de rendimento, coletadas trimestralmente.

## Variáveis Utilizadas
As principais variáveis selecionadas para análise foram:

- **UF** — Unidade Federativa  
- **Sexo (V2007)**  
- **Idade (V2009)**  
- **Nível de Escolaridade (V3002 / VD3004 recodificada)**  
- **Condição Ocupacional (VD4002)**  
- **Setor/Grupo Ocupacional (VD4012 ou VD4010)**  
- **Horas Semanais Trabalhadas (VD4015/VD4019)**  
- **Rendimento do Trabalho (VD4030 ou VD4010)**  
- **Região** — derivada da UF**
- **Faixa Idade - Derivada da Idade**

# Tratamento e Limpeza de Dados

- **Seleção das variáveis relevantes:** foram extraídas apenas as informações necessárias para atender aos objetivos da análise.
- **Recodificação de variáveis categóricas:** escolaridade, ocupação e condição de trabalho foram reorganizadas em categorias analíticas.
- **Criação de faixas:** foram criadas categorias de idade (ex.: 18–29, 30–44, 45–59, 60+) e escolaridade (Fundamental, Médio, Superior etc.).
- **Tratamento de valores faltantes:** observações com informações ausentes ou inconsistentes foram analisadas e tratadas com base no contexto da variável (remoção ou recodificação).

# Análise Descritiva.
## Perfil Populacional.
```{r fig.align="center", fig.width=10, fig.height=7}
ggplot(df_plot, aes(x = Prop, y = reorder_within(Categoria, Prop, Variavel))) +
  geom_col(fill = "#34495e", width = 0.7) +
  geom_text(aes(label = scales::percent(Prop, accuracy = 0.1)),
            hjust = -0.15, size = 3.5, color = "black") +
  facet_wrap(~Variavel, scales = "free_y", ncol = 2) +
  scale_x_continuous(labels = scales::percent_format(),
                     expand = expansion(mult = c(0, 0.25))) +
  scale_y_reordered() +
  labs(
    title = "Perfil Demográfico e Socioeconômico",
    subtitle = "Distribuição percentual da população estimada",
    x = NULL,
    y = NULL
  ) +
  theme_minimal(base_size = 13) +
  theme(
    plot.title = element_text(size = 18, face = "bold", hjust = 0.5),
    plot.subtitle = element_text(size = 13, hjust = 0.5, color = "gray30"),
    axis.text.y = element_text(color = "gray20", size = 10),
    axis.text.x = element_text(size = 10),
    panel.grid.major.y = element_blank(),
    strip.text = element_text(face = "bold", size = 11),
    plot.margin = margin(10, 20, 10, 10)
  )

```

# Relação entre Renda e os Determinantes Individuais.
## Renda por Escolaridade.
```{r fig.align="center", fig.width=8, fig.height=6}
ggplot(df, aes(x = as.factor(Grau_instrucao), y = Rendimento)) +
  geom_boxplot(fill = "#34495e", alpha = 0.7) +
  labs(
    title = "Renda por Escolaridade",
    x = "Escolaridade",
    y = "Renda (R$)"
  ) +
  theme_minimal(base_size = 13) +
  theme(
    plot.title = element_text(face="bold", hjust=0.5),
    axis.text.x = element_text(angle=45, hjust=1)
  )
```
## Renda por Ocupação.
```{r fig.align="center", fig.width=8, fig.height=6}
ggplot(df, aes(x = as.factor(Cat_ocup), y = Rendimento)) +
  geom_boxplot(fill = "#2c3e50", alpha = 0.7) +
  labs(
    title = "Renda por Ocupação",
    x = "Ocupação",
    y = "Renda (R$)"
  ) +
  theme_minimal(base_size = 13) +
  theme(
    plot.title = element_text(face="bold", hjust=0.5),
    axis.text.x = element_text(angle=45, hjust=1)
  )
```
## Renda por Renda por Idade.
```{r fig.align="center", fig.width=8, fig.height=6}
ggplot(df, aes(x = Faixa_Idade, y = Rendimento)) +
  geom_boxplot(fill = "#3d566e", alpha = 0.7) +
  labs(
    title = "Renda por Idade",
    x = "Faixa Etária",
    y = "Renda (R$)"
  ) +
  theme_minimal(base_size = 13) +
  theme(
    plot.title = element_text(face="bold", hjust=0.5)
  )
```
## Renda por Sexo.
```{r fig.align="center", fig.width=7, fig.height=6}
ggplot(df, aes(x = Sexo, y = Rendimento)) +
  geom_boxplot(fill = "#5d6d7e", alpha = 0.75) +
  labs(
    title = "Renda por Sexo",
    x = "Sexo",
    y = "Renda (R$)"
  ) +
  theme_minimal(base_size = 13) +
  theme(
    plot.title = element_text(face="bold", hjust=0.5)
  )
```

# Análise Comparada entre Regiões.
## Renda Média por Região
```{r fig.align="center", fig.width=8, fig.height=6}
library(dplyr)
library(ggplot2)

df %>%
  group_by(Regiao) %>%
  summarise(Renda_Media = mean(Rendimento, na.rm = TRUE)) %>%
  ggplot(aes(x = Regiao, y = Renda_Media)) +
  geom_col(fill = "#2c3e50", alpha = 0.8) +
  geom_text(aes(label = scales::dollar(Renda_Media, prefix="R$ ", accuracy = 1)),
            vjust = -0.5, size = 4) +
  labs(
    title = "Renda Média por Região",
    x = "Região",
    y = "Renda Média (R$)"
  ) +
  theme_minimal(base_size = 13) +
  theme(plot.title = element_text(face="bold", hjust=0.5))
```
## Renda Média por Escolaridade em Cada Região.
```{r fig.align="center", fig.width=10, fig.height=7}
ggplot(df, aes(x = Grau_instrucao, y = Rendimento, fill = Grau_instrucao)) +
  geom_boxplot(alpha = 0.7, outlier.size = 0.8) +
  facet_wrap(~Regiao, scales = "free_x") +
  labs(
    title = "Renda por Escolaridade em Cada Região",
    x = "Escolaridade",
    y = "Renda (R$)"
  ) +
  theme_minimal(base_size = 11) +
  theme(
    axis.text.x = element_text(angle = 45, hjust = 1),
    legend.position = "none",
    plot.title = element_text(face="bold", hjust=0.5)
  )
```

## Renda Média por Ocupação em cada Região.
```{r renda_ocupacao, warning=FALSE, message=FALSE}

library(dplyr)
library(ggplot2)

df_renda_ocup <- df %>%
  filter(!is.na(Cat_ocup), !is.na(Rendimento)) %>%
  group_by(Cat_ocup) %>%
  summarise(Renda_Media = mean(Rendimento, na.rm = TRUE)) %>%
  arrange(Renda_Media)

ggplot(df_renda_ocup,
       aes(x = Renda_Media,
           y = reorder(Cat_ocup, Renda_Media))) +
  geom_col(fill = "#2c3e50") +
  geom_text(aes(label = scales::comma(Renda_Media, accuracy = 1)),
            hjust = -0.15, color = "black", size = 3.2) +
  scale_x_continuous(expand = expansion(mult = c(0, 0.15))) +
  labs(
    title = "Renda Média por Ocupação",
    subtitle = "Valores estimados com base na PNAD Contínua",
    x = "Renda Média (R$)",
    y = NULL
  ) +
  theme_minimal(base_size = 12) +
  theme(
    axis.text.y = element_text(color = "gray20"),
    panel.grid.major.y = element_blank(),
    plot.title = element_text(face = "bold", size = 16),
    plot.subtitle = element_text(size = 12)
  )
```

## Renda Média por Faixa de Idade em Cada Região.
```{r fig.align="center", fig.width=10, fig.height=7}
ggplot(df, aes(x = Faixa_Idade, y = Rendimento, fill = Faixa_Idade)) +
  geom_boxplot(alpha = 0.7) +
  facet_wrap(~Regiao) +
  labs(
    title = "Renda por Faixa Etária em Cada Região",
    x = "Faixa Etária",
    y = "Renda (R$)"
  ) +
  theme_minimal(base_size = 11) +
  theme(
    legend.position = "none",
    plot.title = element_text(face="bold", hjust=0.5)
  )
```
## Renda Média por Sexo em cada Região.
```{r renda_sexo, warning=FALSE, message=FALSE}

library(dplyr)
library(ggplot2)

df_renda_sexo <- df %>%
  filter(!is.na(Sexo), !is.na(Rendimento)) %>%
  group_by(Sexo) %>%
  summarise(Renda_Media = mean(Rendimento, na.rm = TRUE)) %>%
  arrange(Renda_Media)

ggplot(df_renda_sexo,
       aes(x = Sexo, y = Renda_Media, fill = Sexo)) +
  geom_col(width = 0.6, show.legend = FALSE) +
  geom_text(aes(label = scales::comma(Renda_Media, accuracy = 1)),
            vjust = -0.5, size = 4) +
  scale_y_continuous(labels = scales::comma,
                     expand = expansion(mult = c(0, 0.1))) +
  labs(
    title = "Renda Média por Sexo",
    subtitle = "Estimativas com base na PNAD Contínua 2022",
    x = NULL,
    y = "Renda Média (R$)"
  ) +
  scale_fill_manual(values = c("#2c3e50", "#34495e")) +
  theme_minimal(base_size = 12) +
  theme(
    plot.title = element_text(size = 16, face = "bold"),
    plot.subtitle = element_text(size = 12)
  )
```

# Regressão Linear

A escolaridade é amplamente reconhecida como um dos principais determinantes da renda, conforme discutido na literatura econômica do capital humano. Indivíduos com maior nível de instrução tendem a apresentar maior produtividade, o que se reflete em salários mais elevados. Para verificar empiricamente essa relação utilizando os microdados da PNAD Contínua 2022, estimamos uma regressão linear simples em que o rendimento individual é explicado apenas pela escolaridade.

## Modelo Sugerido

## Gráfico da Regressão Linear

## Interpretação

Os resultados indicam que existe uma relação positiva entre escolaridade e renda: conforme o nível educacional aumenta, o rendimento médio tende a crescer. O coeficiente estimado no modelo linear mostra o aumento esperado no rendimento para cada avanço de nível educacional. Além disso, a significância estatística dos parâmetros confirma que a escolaridade exerce efeito relevante sobre o rendimento individual.

O gráfico reforça essa conclusão ao evidenciar a tendência crescente da linha de regressão, apesar da variabilidade natural observada entre indivíduos de um mesmo nível educacional.

# Conclusão

A análise da PNAD Contínua 2022 mostrou que a renda individual varia de forma consistente com características pessoais e estruturais, como escolaridade, ocupação, idade, sexo e região. Os gráficos e estatísticas revelaram desigualdades claras entre diferentes perfis populacionais e regiões do país. A regressão linear simples confirmou que níveis mais altos de escolaridade estão associados a rendimentos maiores, reforçando o papel da educação na redução das desigualdades. Em conjunto, essas análises evidenciam a importância de políticas públicas que ampliem oportunidades educacionais e laborais, promovendo maior equidade socioeconômica no Brasil.

